【裁判字號】    89,上易,375
【裁判日期】    891108
【裁判案由】    清償債務
【裁判全文】
台灣高等法院民事判決                          八十九年度上易字第三七五號
      上  訴  人    甲○○
      訴訟代理人    郭方桂律師
      被上訴人      乙○○      住台北市○○區○○路一三二巷二十號四樓
      訴訟代理人    周仕傑律師
      複  代理人    周  律師
右當事人間請求清償債務事件，上訴人對於中華民國八十九年五月十八日臺灣臺北地
方法院八十九年度訴字第五四○號第一審判決提起上訴，本院判決如左：
    主    文
原判決廢棄。
被上訴人應給付上訴人新台幣柒拾壹萬柒仟伍佰肆拾捌元，及自民國八十八年十一月
十二日起至清償日止，按年息百分之五計算之利息。
第一、二審訴訟費用由被上訴人負擔。
    事    實
甲、上訴人方面：
壹、聲明：求為判決：
一、原判決廢棄
二、被上訴人應給付上訴人新台幣（下同）七十一萬七千五百四十八元，及自民國 (
    下同)八十八年十一月十二日起至清償日止，按年利率百分之五計算之利息。
貳、陳述：除與原判決記載相同部分，茲予引用外，並補稱：
一、被上訴人於系爭停車位分配後即參加華爾街大廈室內停車場管理委員會會議，就
    公共水電費、管理費等公共費用與車位週轉金之收取納入管理委員會組織章程並
    達成決議，有被上訴人不爭之停車場管理委員會會議記錄及組織章程可稽。
二、關於管理費之調漲及管理委員會之收支報告等情，被上訴人亦出席管理委員會，
    復有被上訴人不爭執之管理委員會會議記錄可証。
三、被上訴人既分得系爭停車位，復知悉需繳納上開管理費，亦不否認其未繳納上開
    費用；並自認自分得系爭停車位後，從未過問停車位事宜，顯係將停車位之出租
    事宜概括委任上訴人處理。
四、上訴人已代墊一百二十一萬五千六百八十一元之管理費及車位設備維修費 (自八
    十三年八月至八十八年十月被上訴人五個半停車位) ，有華爾街大廈室內停車場
    管理委員會所印製之停車場收費存根聯可資佐証，復經停車場管理委員會之會計
    即証人徐慧瓊到庭証明屬實，依據華爾街大廈室內停車場管理委員會會議記錄及
    財務收支報告表，復已認知該委員會之財務收支報告表無訛，足証其數額為真。
五、被上訴人既概括委任上訴人處理全權處理車位出租，當亦包括委任代繳車位管理
    費及其他公共費用，而依華爾街大廈室內停車場管理委員會組織章程、共同守則
    則及管理辦法，逾期未繳管理費及公共費用者即予停止使用，業主將車位出租應
    通知管理委員會發給停車証，無停車証之車輛不得任意進入，上訴人就共同代理
    被上訴人及訴外人林靜宜部分之車位租金受領及製給收據，均複委任會計代收，
    由會計製給統一車位租金收據並加蓋停車場管理委員會印章予以確認，並於租金
    收據上載明繳納租金之年度、月份及出租車位編號，承租戶名稱、車牌號碼、收
    費月份、收費金額、起租日等，均足認定出租人為車位業主及承租戶，自難因未
    以書面租賃契約為之，即否認無出租車位之事實。
六、至於被上訴人所辯稱上訴人於八十八年十月所提出之租金與管理費計算表中所列
    八十三年八月至八十八年十月止，收入為一百六十四萬九千一百三十三元，支出
    為二百零二萬零八百零六元，與上訴人所提出之租金收入僅四十九萬八千一百三
    十三元，相差一百零五萬一千元部分，實係因會計徐慧瓊就被上訴人及訴外人林
    靜宜二人共有之十二個車位合併計算之租金收入及管理費支出計算表所致。
七、被上訴人抗辯租金收入多於上訴人主張之抵銷數額，則應就此項有利己之事實負
    舉証証明之責。
參、證據：除援用原審立証方法外，並補提出彰化商業銀行管理委員會活期存摺及收
    費存根聯全部，及聲請訊問証人徐慧瓊、葉芳伶。
乙、被上訴人方面：
壹、聲明：求為判決：上訴駁回。
貳、陳述：除與原判決記載相同部分，茲予引用外，並補稱：
一、系爭停車位於八十三年完成工程興建，並於同年六月間經兩造協議，始確定由被
    上訴人分得編號一、三、十七、二０、二一、二三等六個車位及五號車位之一半
    。換言之，被上訴人之車位是在八十三年六月以後方才確定所有權與位置，焉有
    可能在停車場完工前之七十九年  (車位尚不確定之情況下)委託給上訴人出租？
    該委託書即應屬無效。
二、上訴人自稱從八十三年八月起出租被上訴人所有之車位，至今已長達五、六年之
    久，卻從未告知被上訴人將車位出租之事，也從未依民法第五百四十條之規定向
    被上訴人為報告，致使被上訴人自始至終均不知自己所有之車位由上訴人出租，
    也從不知究竟出租幾個車位，上訴人現突然稱出租車位，並代被上訴人繳納管理
    費，亦屬其片面之詞，恐與事實不符。另一方面上訴人也未將收取之金錢依據民
    法第五百四十一條規定交付予被上訴人，顯見上訴人並非基於受任人之地位處理
    事務，其依據民法第五百四十六條第一項起訴，顯屬無據。
三、又民法第五百四十六條第一項所稱之費用，以屬於必要者為限，方可請求委任人
    償還。若非必要之費用或是與委任事項無關之費用，自不得向委任人請求。上訴
    人起訴主張被上訴人委任其出租停車位，則所謂之必要費用必係出租停車位所不
    可欠缺者，方屬之。上訴人所主張之代墊款中，以停車位之管理費為大宗，其餘
    尚包括停車設備之機械檢修、廣告費、週轉金等。然停車位每月之管理費並非上
    訴人出租停車位之必要費用，停車位之出租與管理費之繳納本屬兩事，並非上訴
    人必須將管理費繳納之後方可將停車位出租，兩者並無此必要之關連性，顯非屬
    於必要之費用，上訴人據以請求償還，顯已逾越民法第五百四十六條所定之範圍
    。且據上訴人起訴之內容，從八十三年八月至八十四年四月共出租兩個停車位，
    以後均出租一個車位（詳起訴狀附表二），但其所繳納之管理費與出租停車位分
    屬兩事，毫不相關，而其所列之廣告費 (乃是欲將車位出售所登之廣告）或是屋
    頂水塔分擔費用等，更是與車位之出租無關，顯見上訴人所列之費用均與委託出
    租之事無關，非屬必要之費用。
四、上訴人雖提出華爾街大廈室內停車場代收憑單以作為繳付管理費之憑證，然上訴
    人同時身兼華爾街大廈管理委員會總幹事與華爾街地下停車場管理委員會主任委
    員，製作上述之各項收據易如反掌，該收據之真正存疑。被上訴人前曾於八十八
    年十月八日以台北中山郵局第二二六六號存證信函要求上訴人就各項開之之狀況
    提出詳細之說明及單據，上訴人均置之不理；被上訴人再於八十八年十一月三日
    委託周群律師另行發函通知上訴人進行清算，上訴人雖曾於同年十一月委請郭方
    桂律師回函，但並未提出相關單據，延後長達數個月時間，若上訴人真有上述單
    據，必定早已提出進行結算，由此可見該單據純係上訴人臨訟所製作，不足採信
    。
五、上訴人於八十八年十月間曾委託周仕傑律師轉交乙份「租金與管理費計算表」予
    被上訴人，其中詳列自八十三年八且至八十八年十月止關於被上訴人所有停車位
    之租金收入與管理費等各項支出，其中停車位租金共收入一百六十四萬九千一百
    三十三元，支出部分為二百零二萬零八百零六元，上訴人當時要求被上訴人再給
    付三十七萬一千六百七十三元，現上訴人稱車位出租收入僅有四十九萬八千一百
    三十三元，與上訴人先前所述之金額竟相差高達一百十五萬一千元。上訴人原先
    既承認將被上訴人之車位出租達四、五個之多，為何又會有不同說法？顯見其後
    來所提出之停車位租金單據並非全部出租之部分。
參、證據：援用原審之立証方法。
      理    由
一、上訴人於原審起訴主張：被上訴人於七十九年六月十日出具委託書委任伊全權處
    理台北市○○○路○段四十三號地下樓華爾街大廈室內停車場編號一、三、十七
    、二０、二一、二三等六個車位  (嗣於八十七年出售編號十七停車位)及編號五
    之一半（與林靜宜共有）車位出租事宜，伊自八十三年八月起至八十八年十月止
    為被上訴人墊付停車場管理費及車位設備維修費計一百二十一萬五千六百八十一
    元，而上開期間被上訴人車位出租之收入僅有四十九萬八千一百三十三元，相互
    抵銷後，被上訴人尚欠墊款七十一萬七千五百四十八元，經於八十八年十一月十
    一日通知終止委任關係，催告返還上開代墊款，未獲置理，爰求為命被上訴人給
    付代墊之費用七十一萬七千五百四十八元及自八十八年十一月十二日起至清償日
    止，按年息百分之五計算利息之判決。被上訴人則以：華爾街大廈室內停車場於
    八十三年完成興建，同年六月始確定渠所分得之停車位，故渠在七十九年六月十
    日所出具委任上訴人處理停車位出租事宜之委託書，因出具當時之委任處理標的
    尚未確定，應屬無效。上訴人身兼華爾街大廈管理委員會總幹事與華爾街地下停
    車場管理委員會主任委員，所提出之單據真實性已屬可疑，況上訴人於訴訟前所
    轉交之「租金與管理費計算表」僅載明渠應再給付三十七萬一千六百七十三元，
    詎於本件訴訟中竟謂短少一百十五萬一千元之租金收入，上訴人未提出全部之租
    金收入單據以資証明，其主張之金額即難以採信，而且上訴人迄未依民法第五百
    四十條進行報告，亦未將收取之租金收入轉交，足見係非基於受任人之地位處理
    事務。又民法第五百四十六條第一項所稱之費用，以屬於必要者為限，方可請求
    委任人償還。上訴人所請求之費用，除停車位管理費、尚包括停車設備之機械檢
    修、廣告費、週轉金等，顯與停車位出租無必要之關連性，其請求並無理由等語
    ，資為抗辯。
二、上訴人主張被上訴人於七十九年出具委託書委任伊全權處理華爾街大廈室內停車
    場車位出租事宜，而被上訴人業已於八十三年六月二十八日分得華爾街大廈室內
    停車場編號一、三、一七、二０、二一、二三等六個停車位 (嗣於八十七年出售
    編號十七之停車位) 及與訴外人林靜宜共有編號五之停車位（下稱系爭停車位）
    之事實，業據其提出被上訴人不爭執其簽名為真正之委託書一紙、華爾街大廈停
    車場車位分攤表乙件為證，自堪信為真正。
三、至上訴人主張伊依據兩造間之委任契約替被上訴人全權處理華爾街大廈室內停車
    場車位之出租事宜並代墊停車場管理費及維修費用，兩相抵銷，被上訴人尚應支
    付代墊管理費等計七十一萬五千四百八十元一節，則遭被上訴人所否認，並以前
    開情詞置辯，經查：
(一)按解釋當事人之契約，應以當事人立約當時之真意為準，而真意何在，又應以過
    去事實及其他一切證據資料為斷定之標準，不能拘泥文字而失真意（最高法院三
    十九年台上字第一０五三號判例參照）。次按受任人之權限，依委任契約之訂定
    。未訂定者，依其委任事務之性質訂之。委任人得指定一項或數項事務而為特別
    委任，或就一切事務而為概括委任，民法第五百三十二條定有明文。系爭委託書
    雖係於華爾街大廈室內停車場尚未興建完成之七十九年六月二十三日所出具，惟
    觀之委託書內容所為之記載：「茲委託甲○○先生全權處理台北市○○○路○段
    四十三號地下二樓停車場工程構築及車位出租等事宜」等語，顯見被上訴人書立
    委託書時明知該停車場之建構工程尚未完成，停車位尚未確定，故被上訴人在明
    知停車位尚未確定之情況下，仍出具委託書委託上訴人全權處理停車場之工程構
    築及車位出租事，足証其出具委託書之真意應係就該停車場之構築事項及完成後
    車位之出租事宜均概括委任上訴人處理甚明。再參以被上訴人於系爭停車場構築
    完成車位分配確定後之八十三年八月一日並曾出席參加華爾街大廈室內停車場管
    理委員會會議，共同研訂該停車場管理委員會組織章程、共同守則及管理辦法，
    將公共水電費、管理費、升降機、車位保養費、環境清潔消毒費等公共費用與車
    位週轉金之收取等事項均納入管理委員會組織章程等達成決議，此亦有被上訴人
    不爭執之華爾街大廈室內停車場管理委員會會議紀錄及組織章程等件在卷可証 (
    見原審卷第六十三頁至六十八頁、第一百三十頁) ，則被上訴人對於華爾街大廈
    室內停車場完成構築後須繳納停車位管理費及其他公共費用一節自難諉為不知。
    嗣後，被上訴人仍出席區分所有權人會議審查管理委員會收支報告及通過管理費
    之調整等事項，復有被上訴人不爭執之八十八年一月七日華爾街大廈室內停車場
    第四次區分所有權人會議會議記錄可稽 (見原審卷第七十頁、七十一頁、第一百
    三十頁) ，足証被上訴人明知其所有之停車位應繳納管理費等公共費用，被上訴
    人復不否認其個人未曾繳納過上開費用，再參酌被上訴人承認其自分得系爭停車
    位後未曾過問停車位出租事宜，益証被上訴人係將其所分得之停車位全部委任上
    訴人處理甚明，此部分被上訴人否認兩造間有委任關係，殊不足取。
(二)次按，受任人因處理委任事務，支出必要費用，委任人應償還之，並付自支出時
    起之利息，民法第五百四十六條第一項定有明文，而所謂必要費用，乃處理委任
    事務不可缺少之費用，至於必要與否，則以客觀上處理委任事務確有必要者為限
    。被上訴人既概括委任上訴人全權處理系爭停車場車位之出租事宜，而依華爾街
    大廈室內停車場管理委員會組織章程、共同守則則及管理辦法規定，逾期未繳管
    理費及公共費用者即予停止使用，業主將車位出租應通知管理委員會發給停車証
    ，無停車証之車輛不得任意進入，顯然支付管理費及停車設備之機械檢修費、週
    轉金等公共費用乃使用停車位之先決條件，與出租系爭車位事宜有必要之關連，
    被上訴人身為系爭停車位之業主，卻從未繳納停車場管理費及其他公共費用，則
    依華爾街大廈室內停車場管理委員會之組織章程本無使用系爭停車位之權限，更
    無法出租停車位以收取租金收益，故上訴人本於其概括委任關係代為支付管理費
    等公共費用後將停車位出租，堪認係屬處理委任事務之必要費用，此部分被上訴
    人辯稱管理費或機械檢修費、廣告費、週轉金等公共費用之支出與出租事務無關
    ，非屬必要，亦不足取。
(三)被上訴人就系爭編號一、十三、十七、二十、二十一、二十三之停車位 (其中編
    號十七之停車位於八十七年六月間售出)及編號五車位  (與訴外人林靜宜共有，
    持分二分之一) 總計六個半停車位自八十三年八月起至八十七年六月止，以及自
    八十七年七月起扣除編號十七停車位後剩餘五個半停車位至八十八年十月止應支
    付之管理費及公共費用共計一百二十一萬五千六百八十一元，已據上訴人提出華
    爾街大廈室內停車場代收憑單、代收收據聯、華爾街大廈室內停車場管理委員會
    收費憑單、華爾街大廈管理委員會收費憑單、收據及廣告費收據存根聯為憑據，
    而系爭管理費及其他公共費用均係由上訴人代墊之事實，亦據証人即實際負責收
    取管理費之管理委員會會計徐慧瓊、葉芳伶於本院到庭証明屬實 (見本院卷第六
    十五頁至六十九頁) ，被上訴人雖辯稱証人為該停車場管理委員會之會計，其與
    上訴人關係密切，以及依據上訴人所提出之管理委員會活期存款存摺內並沒有相
    關之收入，其所為之証言不足為採云云，惟查徐慧瓊、葉芳伶雖身為該停車場管
    理委員會之會計，然其職責即係負責按月向業主及租用停車位之人收取管理費及
    租金等，並製作收費單據，則就其二人對於收取停車管理費之陳述，即屬親身經
    歷而無可取代，其証言應屬可取。次查該停車場管理委員會每月均需支付服務人
    員之薪資及固定維修費、機械修繕費及保養費加以維修，方可使停車場處於正常
    可供使用之狀態，參以區分所有權人大會就管理委員會所製作之每月財務收支報
    告表，均審認無訛，自難認其財務報表所列之內容是屬虛偽不實。末查，華爾街
    大廈停車場管理委員會之活期存款存摺，其自八十三年八月起至八十五年三月止
    ，均按月存入六萬二千五百元 (每位二千五百元，共計二十五個停車位)之管理
    費(見本院卷第七十三頁至七十五頁) ，此有活期存款存摺可稽，故依其存入金
    額之數目以觀，亦足証上訴人確有替被上訴人代繳管理費甚明，至於自八十五年
    四月以後雖然無按月存入六萬二千五百元管理費之記錄，然依前所述，停車場每
    月均有固定之支出，再參以証人徐慧瓊、葉芳伶所証稱因收入金額不敷使用，所
    以未存入銀行帳戶內，至於不敷使用之部分均由上訴人代墊等語，以及停車場管
    理委員會每月仍有固定支出，亦堪認上訴人仍繼續代被上訴人支付前開停車位之
    管理費、週轉金、公共費用甚明，此部分被上訴人徒以存摺內之存款記錄而否認
    上訴人有代墊管理費之事實，亦不足取。至於登報出售被上訴人車位之廣告費，
    亦係由上訴人複委任徐慧瓊辦理，亦據其証述在卷，並有登報廣告費收據在卷可
    稽，此部分被上訴人所辯亦不足取。
(四)至於租金收入部分，經查依據共同守則第一條第五項規定：『業主將車位出租請
    通知管理委員會俾便發給停車証便予進出使用，無停車証之車輛不得任意進入』
    ，上訴人就共同代理被上訴人及訴外人林靜宜部分之車位租金受領及製給收據，
    均複委任停車場管理委員會會計徐慧瓊、葉芳伶代收，而依上述共同守則規定係
    由停車場管理委員會管制，故會計代收後掣給統一車位租金收據並加蓋停車場管
    理委員會印章予以確認，再依車位租金收據最上格『存根號碼』欄載明繳納租金
    之年度、月份及出租車位編號，並載收費名稱『車位租金』、承租戶名稱、車牌
    號碼、收費月份、收費金額、起租日等等，有收費存根聯可稽，並經証人徐慧瓊
    到庭証明在卷，足証上訴人所主張之出租事實堪信為真。至於被上訴人辯稱上訴
    人曾於八十八年十月交付渠一紙租金與管理費計算表，所列八十三年八月至八十
    八年十月之租金收入為一百六十四萬九千一百三十三元，支出為二百零二萬零八
    百零六元，與上訴人於本案所主張之租金收入僅四十九萬八千一百三十三元，相
    差一百零五萬一千元，顯見其主張之租金收入不實在云云，經查上訴人於原審所
    提出之『租金與管理費計算表』乃係証人徐慧瓊就上訴人所共同代理被上訴人及
    訴外人林靜宜兩人共計十二個停車位合併計算之租金收入及管理費支出計算表，
    並非全屬被上訴人之車位租金，此有被上訴人與林靜宜兩部分之車位租金收費存
    根聯一冊可稽，並經証人徐慧瓊到庭証明在卷，足証上訴人在原審起訴所主張之
    金額方屬正確，被上訴人徒以前後金額不符而否認其主張，惟尚未能舉証以資証
    明，其辯解仍不足取。
(五)末按，受任人處理委任事務，支出之必要費用，委任人應償還之，並付自支出時
    起之利息，民法第五百四十六條第一項定有明文，本件上訴人主張已代被上訴人
    支付自八十三年月八月起至八十八年十月止之管理費及公共費用、廣告費共計一
    百二十一萬五千六百八十一元，扣除被上訴人車位之租金收入四十九萬八千一百
    三十三元，被上訴人尚應返還其代墊費七十一萬七千五百四十八元，其並已於八
    十八年十一月十一日以存証信函通知被上訴人終止委任關係及返還代墊費用之事
    實，亦有上訴人所提出被上訴人不爭執之存証信函及雙掛號回執在卷可稽，故上
    訴人請求，即屬於法有據。
四、從而，上訴人請求被上訴人給付七十一萬七千五百四十八元及自八十八年十一月
    十二日起至清償日止，按年息百分之五計算之利息，應予准許，原審所為上訴人
    敗訴之判決，尚有未合，上訴論旨指摘原判決不當，求予廢棄改判，為有理由。
據上論結，本件上訴為有理由，依民事訴訟法第四百五十條、第七十八條，判決如主
文。
中      華      民      國    八十九    年      十一      月    八      日
                                臺灣高等法院民事第四庭
                                    審判長法  官  李  瓊  蔭
                                          法  官  楊  豐  卿
                                          法  官  張      蘭
右正本係照原本作成。
不得上訴。
中      華      民      國    八十九    年      十一    月      九      日
                                          書記官  應  瑞  霞


司法院資訊處製作；財團法人民間司法改革基金會備份。
